臺灣臺中地方法院臺中簡易庭民事判決
110年度中簡字第3174號
原      告  旺來瓦斯股份有限公司

法定代理人  林克芬  
訴訟代理人  蔡得謙律師
            洪慧中律師
被      告  潘郁昌  
上列當事人間請求返還物品等事件，經本院於民國111年9月6日
言詞辯論終結，判決如下：
    主    文
一、被告應將附表編號1至12、16、18至19、21至28之旺來瓶安
    桶返還原告。
二、被告應給付原告新臺幣3,151元，及自民國110年9月4日起，
    至清償日止，按年息百分之5計算之利息。
三、原告其餘之訴駁回。
四、訴訟費用新臺幣1,330元，由被告負擔新臺幣596元，其餘由
    原告負擔。
五、本判決原告勝訴部分得假執行。
    事 實 及 理 由
壹、程序事項
一、按簡易訴訟訴狀送達後，原告不得將原訴變更或追加他訴。
    但請求之基礎事實同一者，或擴張或減縮應受判決事項之聲
    明者，不在此限，民事訴訟法第436條第2項、第255條第1項
    但書第2款、第3款分別定有明文。所謂請求之基礎事實同一
    ，係指變更或追加之訴與原訴之主要爭點有其共同性，各請
    求利益之主張在社會生活上可認為同一或關連，而就原請求
    之訴訟及證據資料，於審理繼續進行在相當程度範圍內具有
    同一性或一體性，得期待於後請求之審理予以利用，俾先後
    兩請求在同一程序得加以解決，避免重複審理，進而為統一
    解決紛爭者即屬之。
二、本件原告起訴聲明第2項請求「被告應給付原告新臺幣（下
    同）4,110元，及自起訴狀繕本送達翌日起至清償之日止，
    按年利率百分之5計算之利息。」（見本院卷第15頁），嗣
    於民國111年1月12日具狀擴張聲明為：「被告應給付原告31
    ,076元，及自起訴狀繕本送達翌日起至清償之日止，按年利
    率百分之5計算之利息。」（見本院卷第103頁）核原告前開
    訴之聲明之變更，屬擴張應受判決事項之聲明，且與本件基
    礎事實同一，核與前開規定相符，應予准許。
貳、實體事項　　
一、原告主張：
　㈠被告前於102年4月29日起向新形象煤氣行購買液化石油氣，
    並訂有家用液化石油氣供氣定型化契約書(下稱原供氣契約)
    。嗣因原告併購新形象煤氣行，並接收新形象煤氣行包含被
    告在內之既有客戶，故原告乃於105年10月4日另與被告簽訂
    液化石油氣供氣定型化契約(下稱系爭契約)。而根據原告公
    司之電腦叫貨明細資料紀錄所示，原告公司於系爭契約有效
    期間內販售桶裝液化石油氣予被告，並借給被告如附表所示
    之30個旺來瓶安瓦斯桶(下稱瓶安桶)使用。惟1,000元。
　㈡又被告未依照系爭契約之約定，將系爭30個瓶安桶歸還予原
    告公司，非但侵害原告公司對系爭30個瓶安桶之所有權，亦
    使系爭30個瓶安桶亦因此均超過檢驗有效期限，而依系爭契
    約第11條後段之約定，以每個瓶安桶檢驗費用137元計算，
    被告應賠償原告公司系爭30個瓶安桶之檢驗費共計4,110元(
    計算式：137×30＝4,110)。另據系爭契約第7條第2項：「若
    每支容器使用超過90天，須加收容器周轉使用費，每日以2.
    0元計之，於換瓶使用時收取。」之約定，分別計算系爭30
    支瓶安桶自逾期90天起算至110年12月21日止，可向被告請
    求共計為26,966元之容器周轉金（詳如附表）。而此項26,9
    66元之容器周轉金與4,110元檢驗費，均係基於兩造間所簽
    署之系爭契約而生，原告共計所得請求之金額為31,076元(
    計算式：4,110＋26,966＝31,076)。
　㈢對被告抗辯之陳述：被告所否認持有之7支瓶安桶，均有原告
    公司之資訊管理系統及發票明細可鑑，原告公司資訊管理系
    統乃業務上製作之文書，其乃係經由被告於其住家現場向原
    告公司作業人員購買液化石油氣，並繳納現金後，由原告公
    司掃描瓶安桶條碼，並開立發票後所連線顯示之紀錄，堪認
    為真實可信，而無人為竄改之可能。另查，新形象煤氣行之
    原供氣契約第5條第2項雖載有：「簽訂本契約時，茲乙方收
    訖甲方支付20公斤裝容器2支，共計新台幣參千元整之保證
    金，但其金額不得超過簽約時新容器之售價。」之約款，惟
    底下原告公司前配送員所書寫之「105年11月23日已退還押
    金3000元 (新形象鋼瓶) 賴誌偉」之記載，以及右側有「欠
    統資料鋼瓶: 20X2」之記載觀之，兩者相互勾稽即知原告早
    於105年10月4日與被告簽定新約即本件之系爭契約時，已將
    之前新形象煤氣行所收取之3000元押金退還予被告，被告雖
    辯稱原供氣契約底下已退還押金3000元之文字為原告所事後
    書寫者，並非事實云云，惟關於該契約被告亦持有一份藍色
    正本，此可由該原供氣契約右上角有：「第一聯:公司留存
    聯(白)第二聯:客戶留存聯(藍)第三聯:帳務處理聯(紅)」之
    記載，可資證明。職是，被告應提出其所有之藍色正本契約
    ，以舉證其所辯稱該原供氣契約底下已退還押金3000元之文
    字為原告所事後書寫之變態事實乙節為真正。此外，被告與
    原告間重簽之系爭契約即無收取押金，此由系爭契約第5條:
    「簽訂本契約時，內容量10公斤之旺來瓶安瓦斯桶(原價參
    仟元)免收保證金。若遺失或毀損容器時，須照原價賠償。
    」之條款，即足以證明，被告要求原告應先退還押金23,000
    元云云，實屬無稽。
　㈣並聲明：①被告應將附表所示之旺來瓶安桶返還予原告。②被
    告應給付原告31,076元，及自起訴狀繕本送達翌日起至清償
    之日止，按年利率百分之5計算之利息。
二、被告則以：目前被告僅持有23支瓶安桶，否認持有附表編號
    13、14、15、17、20、29、30之7支瓶安桶。一般買瓦斯交
    易，都是第一次買空桶及瓦斯，之後每買一桶瓦斯即退還一
    桶空桶，只付瓦斯的錢，原告原先使用新形象瓦斯桶就是一
    般鋼桶，原告公司後來合併新形象煤氣行後也都是以20公斤
    的鋼桶空桶或現金1,000買空桶作為押金(以物換物，鋼瓶桶
    換旺來桶)，並未開立所謂押金單；是在105年後才使用廣告
    優惠式的契約要求被告簽立契約，並在108年之後，才補開
    立所謂保證金證明，然在此之前鋼瓶都是以物換物的，原告
    所提之原供氣契約中所寫之退押金，實則根本沒有退，乃為
    原告擅自加上，應是偽造文書，被告不予承認。且原告係自
    稱於102年併購新形象煤氣行，則其與前任經營業者之不清
    楚帳目，不應由消費者來承擔，故在原告未返還23支鋼桶之
    押金23,000元前，實無理由請求取回空桶甚至要求其他費用
    等語，資為抗辯。並聲明：原告之訴駁回。
三、得心證之理由
  ㈠原告主張被告前於102年4月29日起向新形象煤氣行購買液化
    石油氣，並訂有原供氣契約。嗣因原告公司併購新形象煤氣
    行，並接收新形象煤氣行包含被告在內之既有客戶，故原告
    公司乃於105年10月4日另與被告簽訂系爭契約等情，業經原
    告提出原供氣契約書及系爭契約書為證（見本院卷第33至41
    頁），且為兩造所不爭執，應可認為真實。原告另主張原告
    借給被告如附表所示之30個瓶安桶使用。惟被告於109年11
    月17日起即不再繼續向原告公司購買液化石油氣，但卻未依
    照系爭契約之約定，將系爭30個瓶安桶歸還予原告公司，亦
    使系爭30個瓶安桶亦因此均超過檢驗有效期限，而依系爭契
    約第11條後段之約定，以每個瓶安桶檢驗費用137元計算，
    被告應賠償原告公司系爭30個瓶安桶之檢驗費共計4,110元
    ，另據系爭契約第7條第2項：「若每支容器使用超過90天，
    須加收容器周轉使用費，每日以2.0元計之，於換瓶使用時
    收取。」之約定，分別計算系爭30支瓶安桶自逾期90天起算
    至110年12月21日止，可向被告請求共計為26,966元之容器
    周轉金等語，則為被告所否認，並以前詞置辯。是本件應審
    究者厥為：⑴被告是否應返還原告瓶安桶？⑵如需返還，其數
    量為何？⑶原告請求瓶安桶30支檢驗費4,110元是否有理？⑷
    原告請求瓶安桶30支如附表所示周轉使用費合計26,966元，
    是否有據？
　㈡被告應返還原告如附表編號1至12、16、18至19、21至28之旺
    來瓶安桶：
　⑴按當事人主張有利於己之事實，就其事實負有舉證之責，民
    事訴訟法第277條定有明文。次按民事訴訟如係由原告主張
    權利者，應先由原告負舉證之責，若原告先不能舉證，以證
    實自己主張之事實為真實，則被告就其抗辯事實即令不能舉
    證，或其所舉證據尚有疵累，亦應駁回原告之請求（最高法
    院17年上字第917號民事判例意旨參照）。
　⑵本件原告主張被告尚有如附表所示之30支瓶安桶未返還，被
    告則辯稱目前被告僅持有23支瓶安桶，否認持有附表編號13
    、14、15、17、20、29、30之7支瓶安桶等語。是就被告持
    有原告所有如附表編號1至12、16、18至19、21至28之瓶安
    桶部分，因被告對持有之事實自認，可認被告確實持有上開
    23支瓶安桶外，其餘附表編號13、14、15、17、20、29、30
    之7支瓶安桶，仍應由原告負舉證之責任。就此，原告雖提
    出原告公司內部製作之被告歷史叫貨明細、存證信函、潘郁
    昌系統畫面、瓦斯配送流程照片、被告交易紀錄、被告之財
    政部雲端電子發票紀錄等件（見本院卷43至59頁、113至163
    頁），然均為被告所否認。經查，依原告提出之被告歷史叫
    貨明細、存證信函、潘郁昌系統畫面、瓦斯配送流程照片、
    被告交易紀錄等，均為原告自行製作之私文書，其既經被告
    所否認，自難認為可資證明原告之主張。
　⑶另原告提出之電子發票交易紀錄，應僅得證明被告確實有與
    原告交易，並無法逕依該等發票推知交易標的之瓶安桶為何
    。而原告雖另主張已勾稽發票與交易紀錄間之關係，應可證
    明被告確實持有其否認7支瓶安桶等語，然如上所述，原告
    憑以勾稽之交易紀錄已為被告所否認，原告亦未能提出被告
    實際簽收瓶安桶之個別卡號標籤紀錄，而原告為從事桶裝瓦
    斯交易之廠商，其所有之瓶安桶於客戶間流通本為常態，然
    個別客戶究竟持有原告所有之何支瓶安桶，自仍由原告舉證
    。是本院認原告提出之證據，尚未能證明被告確實持有原告
    所有如附表編號13、14、15、17、20、29、30之7支瓶安桶
    ，是本件被告持有支瓶安桶應為附表編號1至12、16、18至1
    8、21至28，合計23支。
　⑷又原告主張被告於109年11月17日起即不再繼續向原告公司購
    買液化石油氣，為被告所不爭執。查，系爭契約第4條約定
    ：「乙方(指原告公司) 以旺來瓶安瓦斯桶灌裝液化石油販
    售予甲方，但其容器所有權歸屬乙方，容器之購置費由乙方
    負責。」；第11條約定：「甲方(指被告) 自簽約日起不再
    繼續使用瓶安桶裝液化石油氣及終止契約時，須將容器歸還
    乙方。如甲方遺失容器或應歸還之容器非屬乙方所有者，甲
    方必須照原價賠償每桶新台幣參仟元予乙方。且若甲方未將
    容器即時歸還乙方，致容器超過檢驗有效期限，該容器之最
    新一次定期檢驗費用(依當日檢驗廠公告費用計算之)，須由
    甲方負擔。」等語（見本院卷第41頁）。而本件被告既已不
    再繼續向原告購買瓶安桶裝液化石油氣，則原告依系爭契約
    第4條、第11條之約定，請求被告返還附表編號1至12、16、
    18至19、21至28，合計23支，自屬有據。
　⑸被告雖抗辯稱一般買瓦斯交易，都是第一次買空桶及瓦斯，
    之後每買一桶瓦斯即退還一桶空桶，只付瓦斯的錢，原告原
    先使用新形象瓦斯桶就是一般鋼桶，原告公司後來合併新形
    象煤氣行後也都是以20公斤的鋼桶空桶或現金1,000買空桶
    作為押金(以物換物，鋼瓶桶換旺來桶)，並未開立所謂押金
    單；是在105年後才使用廣告優惠式的契約要求被告簽立契
    約，並在108年之後，才補開立所謂保證金證明，然在此之
    前鋼瓶都是以物換物的，原告所提之原供氣契約中所寫之退
    押金，實則根本沒有退，乃為原告擅自加上，應是偽造文書
    ，被告不予承認等語。然查，依卷附系爭契約第5條約定：
    「簽訂本契約時，內容量10公斤之旺來瓶安瓦斯桶(原價參
    仟元)免收保證金。若遺失或毀損容器時，須照原價賠償。
    」等語（見本院卷第41頁）。而其下記載之「0000000已退
    押金3,000元。（新形象鋼瓶）」等語，雖為被告所否認，
    惟該記載中退押金部分係屬原供氣契約中之新形象鋼瓶，並
    非系爭契約中所約定使用之瓶安桶，而系爭契約第5條既已
    明文約定瓶安桶並無押租金，則新形象鋼瓶是否有退還押租
    金，難認與系爭契約有涉。而被告既辯稱系爭瓶安桶有每支
    1,000元之押租金存在，此係有利於被告之事實，自應由被
    告就此點負舉證之責任。惟被告迄未能舉證以實其說，自難
    認為被告抗辯23支瓶安桶有23,000元」之押租金。則被告辯
    稱原告需退還23,000元押租金後，被告方願退還系爭23支瓶
    安桶一節，難認為有據。　
  ㈢又原告另請求瓶安桶30支檢驗費4,110元等語，被告則辯稱依
    內政部及經濟部107年5月14日公告修正之「家用液化石油氣
    供氣定型化契約範本」（下稱定型化契約範本）有規定容器
    檢驗費由瓦斯業者負擔，原告應不得向被告收取檢驗費等語
    。經查，被告所提出之上開定型化契約範本，雖確實有被告
    所辯稱之瓦斯業者不得向消費者收取檢驗費等用語之記載。
    惟依卷附系爭契約之簽訂日期為105年10月4日，係在上開定
    型化契約範本公告修正之107年5月14日前，依法規不溯既往
    原則，應不影響原已簽訂之系爭契約之效力。而系爭契約第
    11條約定：「甲方(指被告) 自簽約日起不再繼續使用瓶安
    桶裝液化石油氣及終止契約時，須將容器歸還乙方。如甲方
    遺失容器或應歸還之容器非屬乙方所有者，甲方必須照原價
    賠償每桶新台幣參仟元予乙方。且若甲方未將容器即時歸還
    乙方，致容器超過檢驗有效期限，該容器之最新一次定期檢
    驗費用(依當日檢驗廠公告費用計算之)，須由甲方負擔。」
    等語，如上所述，本件原告得請求被告返還之瓶安桶為23支
    。另依原告提出之驗瓶費含稅單價為137元，有原告提出之
    電子發票證明聯為證（見本院卷第25頁），依此計算，原告
    得請求之驗瓶費用為3,151元（計算式：137元×23＝3,151元
    ），逾此部分之請求，則屬無據。
  ㈣再者，原告請求依系爭契約第7條第2項之約定，分別計算系
    爭30支瓶安桶自逾期90天起算至110年12月21日止，可向被
    告請求共計為26,966元之容器周轉金等語，亦為被告所否認
    。經查，系爭契約第7條第2項約定：「若每支容器使用超過
    90天，須加收容器周轉使用費，每日以2.0元計之，於換瓶
    使用時收取。」等語。依兩造契約之文意解釋，應係使用超
    過90日，為促進瓦斯容器使用周轉率，在兩造繼續履行契約
    中，消費者持續使用瓦斯並換瓶，於「換瓶使用」時，允許
    瓦斯供應者向消費者收取容器周轉使用費。此與，內政部及
    經濟部107年5月14日公告修正之定型化契約範本第8條修正
    後之意旨相同，惟修正前即系爭契約適用之定型化契約範本
    第8條中，關於消費者延遲歸還容器負擔之約定中，僅規範
    檢驗費由消費者負擔，並未規範消費者使用容器逾一定期限
    ，宜有負擔容器費用之合理彈性機制（見本院卷第345頁）
    ，是依如上所述中，因法規不溯既往原則，被告抗辯被告無
    須負擔檢驗費用為本院所不採，同理，本院亦無從採認修正
    後定型化契約範本第8條之修正意旨精神，為衡平契約雙方
    當事人之權益，而認為消費者負擔逾一定期限，即有負擔容
    器使用費之義務。且本件被告係不願再向原告訂購瓦斯，為
    兩造所不爭執，是本件縱使被告確實有使用系爭瓶安桶超過
    90日之情形，惟兩造約定中尚有「於換瓶使用時收取」之條
    件，則被告既未繼續向原告訂購瓦斯使用，實無「換瓶使用
    」之機會，依系爭契約第7條第2項之文意，兩造約定之條件
    尚未完成，原告自無從向被告收取容器周轉使用費，僅生原
    告得否依系爭契約第11條請求返還系爭瓶安桶之問題。是原
    告請求容器周轉金部分，應屬無據，自應予以駁回。
　㈤按給付有確定期限者，債務人自期限屆滿時起，負遲延責任
    。給付無確定期限者，債務人於債權人得請求給付時，經其
    催告而未為給付，自受催告時起，負遲延責任。其經債權人
    起訴而送達訴狀，或依督促程序送達支付命令，或為其他相
    類之行為者，與催告有同一之效力；又遲延之債務，以支付
    金錢為標的者，債權人得請求依法定利率計算之遲延利息。
    但約定利率較高者，仍從其約定利率；應付利息之債務，其
    利率未經約定，亦無法律可據者，週年利率為5%，民法第22
    9條第1、2項、第233條第1項及第203條分別定有明文。原告
    對被告之侵權行為損害賠償之債權，核屬無確定期限之給付
    ，既經原告起訴請求而送達訴狀，被告迄未給付，依法應負
    遲延責任。從而，原告請求被告自起訴狀繕本送達之翌日即
    110年9月4日起（送達證書見本院卷第71頁）至清償日止，
    給付按法定利率計算之遲延利息，自無不合。
四、綜上所述，原告依契約之法律關係，請求⑴被告應將附表編
    號1至12、16、18至19、21至28之旺來瓶安桶返還原告；⑵被
    告應給付原告新臺幣3,151元，及自110年9月4日起，至清償
    日止，按年息百分之5計算之利息，均有理由，應予准許。
    至逾此部分之請求，則屬無據，應予駁回。
五、本判決原告勝訴部分，係本院就民事訴訟法第427條第2項第
    12款所定訴訟適用簡易程序而為被告敗訴判決，應依同法第
    389條第1項第3款規定，依職權宣告假執行。　　
六、本件事證已臻明確，兩造其餘攻擊防禦方法及所舉證據，經
    審酌結果，與本件判決結論均無影響，爰不一一論述，附此
    敘明。
七、訴訟費用負擔之依據：民事訴訟法第79條。　　
中　　華　　民　　國　　111 　年　　10　　月　　7 　　日
                      臺灣臺中地方法院臺中簡易庭
                                  法　官　張清洲
附表：
編號 購買日期 (出貨日) 合格卡號 90天起算日 逾期天數 逾期金 (2元/日)   1 2019/11/27 CA00000000 2020/02/25 656 1312   2 2020/01/15 CA00000000 2020/04/14 607 1214   3 2020/03/03 CA00000000 2020/06/01 560 1120   4 2020/03/03 CA00000000 2020/06/01 560 1120   5 2020/03/03 CA00000000 2020/06/01 560 1120   6 2020/04/08 CA00000000 2020/07/07 524 1048   7 2020/04/08 CA00000000 2020/07/07 524 1048   8 2020/04/08 CA00000000 2020/07/07 524 1048   9 2020/06/05 CA00000000 2020/09/03 468 936  10 2020/06/05 CA00000000 2020/09/03 468 936  11 2020/06/05 CA00000000 2020/09/03 468 936  12 2020/06/05 CA00000000 2020/09/03 468 936  13  2020/06/05 CA00000000 2020/09/03 468 936  14 2020/06/05 CA00000000 2020/09/03 468 936  15 2020/06/05 CA00000000 2020/09/03 468 936  16 2020/06/05 CA00000000 2020/09/03 468 936  17 2020/06/05 CA00000000 2020/09/03 468 936  18 2020/07/29 CA00000000 2020/10/27 414 828  19 2020/07/29 CA00000000 2020/10/27 414 828  20 2020/07/29 CA00000000 2020/10/27 414 828  21 2020/07/29 CA00000000 2020/10/27 414 828  22 2020/07/29 CA00000000 2020/10/27 414 828  23 2020/07/29 CA00000000 2020/10/27 414 828  24 2020/09/11 CA00000000 2020/12/10 371 742  25 2020/09/11 CA00000000 2020/12/10 371 742  26 2020/11/17 CA00000000 2021/02/15 306 612  27 2020/11/17 CA00000000 2021/02/15 306 612  28 2020/11/17 CA00000000 2021/02/15 306 612  29 2020/11/17 CA00000000 2021/02/15 306 612  30 2020/11/17 CA00000000 2021/02/15 306 612 逾期金總計：26,966元      
以上為正本係照原本作成。
如不服本判決，應於送達後20日內，向本院提出上訴狀並表明上
訴理由，如於本判決宣示後送達前提起上訴者，應於判決送達後
20日內補提上訴理由書（須附繕本）。如委任律師提起上訴者，
應一併繳納上訴審裁判費。
中　　華　　民　　國　　111 　年　　10　　月　　7 　　日
                                  書記官  陳慧津